【裁判字號】    98,易,112
【裁判日期】    980331
【裁判案由】    重利
【裁判全文】
臺灣彰化地方法院刑事判決               98年度易字第112號
公  訴  人  臺灣彰化地方法院檢察署檢察官
被      告  乙○○
選任辯護人  張富慶律師
上列被告因重利案件，經檢察官提起公訴（97年度偵字第3240號
），本院判決如下：
    主  文
乙○○之宣告刑如附表所示，主刑部分應執行有期徒刑陸月，如
易科罰金，以新臺幣壹仟元折算壹日。
    事實及理由
一、犯罪事實：
    乙○○在彰化縣伸港鄉○○路○段391號1樓經營「天一當舖
    」，竟基於重利之犯意，分別為下列重利犯行：
  (一)乙○○於民國（下同）96年11月26日，乘甲○○急需用錢而
    前往「天一當舖」借款，貸予新臺幣（下同）25萬元予甲○
    ○，借期約一個月，甲○○並交付其妻邱寶貴簽發之臺中商
    業銀行鹿港分行帳戶（帳號：000000000000）支票3張 (面
    額分別為9萬元、8萬元、8萬元)給乙○○收執，並留下自己
    及其妻身分證影本，乙○○並於借款當日預扣利息27500元
    （換算年利率達204.4%），以此方式取得與原本顯不相當之
    重利，並於96年12月10日、17日、24日依序兌領9萬元、8萬
    元、8萬元等三張之支票。
  (二)甲○○於同日，在「天一當舖」內，另乘甲○○急需用錢之
    急迫狀態，貸予5萬元，並約定每月收取4500元之利息（換
    算年利率達108%），且於借款當日預扣第1期之利息4500元
    ，並約定以邱寶貴所有之車牌號碼3651-UD 號自用小客貨車
    為擔保物，若不還款將對該小貨車取償。而車牌號碼3651-U
    D號自用小客貨車則交由甲○○使用，未留置在當舖內，乙
    ○○以此方式取得與原本顯不相當之重利。
  (三)乙○○於96年12月25日，乘甲○○急需用錢而前往「天一當
    舖」借款之際，貸予25萬元，借期約一個月，甲○○並交付
    其妻邱寶貴簽發之臺中商業銀行鹿港分行帳戶支票3張 (面
    額分別為9萬元、8萬元、8萬元)給乙○○收執，乙○○並預
    收27500元之利息 (換算年利率達200.75%)，以此方式取得
    與原本顯不相當之重利。並於97年1月9日、97年1月15日、
    97年1月22日依序兌領9萬元、8萬元、8萬元等三張支票。
  (四)乙○○於97年1月23日，乘甲○○急需用錢而前往「天一當
    舖」借錢之際，貸予17萬元，借期約一個月，甲○○並交付
    其妻邱寶貴簽發之臺中商業銀行鹿港分行帳戶支票3張 (面
    額分別為6萬元、6萬元、5萬元)給乙○○收執，乙○○並於
    借款當日預扣第1期之利息18700元(換算年利率達153.3%)，
    以此方式取得與原本顯不相當之重利。乙○○並於97年2月
    13日、98年2月20日、97年2月25 日依序兌領6萬、6萬、5萬
    元等三張支票。
  (五)乙○○於97年2月26日，乘甲○○急需用錢而前往「天一當
    舖」借款之際，貸予19萬元，甲○○並交付其妻邱寶貴簽發
    之臺中商業銀行鹿港分行帳戶支票3張 (面額分別為4萬元、
    8萬元、7萬元)給乙○○收執，乙○○並於借款當日預扣第1
    期之利息20900元 (換算年利率達132%)，以此方式取得與原
    本顯不相當之重利。乙○○並於97年3月4日、97年3月11日
    依序兌領4萬元、8萬元支票，而甲○○因不堪重利壓迫，週
    轉不靈，於97年3月21日跳票，乙○○因而無法兌領最後一
    張7萬元支票。
  (六)嗣因甲○○不堪重利報警，為警於97年3月25日22時20分許
    ，在台中市○區○○路9號查獲，並扣得上述(五)邱寶貴簽發
    之臺中商業銀行鹿港分行帳戶支票 (面額7萬元)1 張及退票
    理由單1張、上述(二)汽車當票1張、典當借據收據1張、車牌
    號碼3651-UD號自用小客貨車行車執照1紙、甲○○及邱寶貴
    身份證影本各1紙，而查悉上情。
二、認定事實所憑之證據及理由：
  (一)訊據被告固不否認如上述犯罪事實欄放貸之金額、本金回收
    之情形、兌領支票等事實，但否認犯罪，辯稱：犯罪事實一
    (一)(三)(四)部分，均各收取一期利息，即按每萬元月息900元之
    標準（即俗稱9分利）計算利息，而且利息是後付，不是預
    扣。犯罪事實一(二)部分利息雖然正確，但為後付利息，不是
    預扣利息。犯罪事實一(五)部分，沒有預扣利息，告訴人也沒
    有來繳息云云。
  (二)犯罪事實一(一)部分，證人甲○○於偵查中結證稱：96年11月
    23日借款25萬元，為期一個月，第一期預扣利息27500元，
    本金分成9萬、8萬、8萬等三張支票，已於96年12月10、17
    、24日兌現償還等語，並有支票兌現紀錄可證（偵卷P.44、
    70）。 核計年利率為204.4％，起訴書記載年利率132％，
    容有誤會。利息計算式如下：
┌───────────────────────────┐
│R＝日息                                               │
│90000×R×13日＋80000×R×20日＋80000×R×27日＝27500 │
│R＝0.0056                                             │
│年息＝365×0.0056＝2.044，即204.4％                   │
└───────────────────────────┘
  (三)犯罪事實一(二)部分，證人甲○○於偵查中結證稱：96年11月
    26日辦汽車借款5萬元，預扣第一個月4500元等語，並有汽
    車當票1張、典當借據收據1張（均載明借期一個月、貸款5
    萬元）、車牌號碼3651-UD號自用小客貨車行車執照1紙等扣
    案物可證（偵卷P.24、44），核算年利率為108％（4500 ×
    12÷50000＝1.08）。
  (四)犯罪事實一(三)部分，證人甲○○於偵查中結證稱：96年12月
    25日借款預扣利息27500元，本金分成三張支票兌現，並於
    97年1月9日、97年1月15日、97年1月22日依序兌領9萬元、8
    萬元、8萬元等三張支票等語，並有支票兌領記錄等可資證
    明（偵卷P.44、71-72），核計年利率為200.75％，起訴書
    記載年利率132％，容有誤會。利息計算式如下：
┌───────────────────────────┐
│R＝日息                                               │
│90000×R×14日＋80000×R×20日＋80000×R×27日＝27500 │
│R＝0.0055                                             │
│年息＝365×0.0055＝2.0075，即200.75％                 │
└───────────────────────────┘
  (五)犯罪事實一(四)部分，證人甲○○於偵查中結證稱：97年1月
    23日借款17萬元，借期一個月，預扣利息18700元，本金分
    成三張支票，並於97年2月13日、98年2月20日、97年2月25
    日依序兌領6萬、6萬、5萬元等三張支票兌現等語，並有支
    票兌領紀錄可證（偵卷P.44、73）。核計年利率為153.3％
    ，起訴書記載年利率132％，尚有誤會，計算式如下：
┌───────────────────────────┐
│R＝日息                                               │
│60000×R×20日＋60000×R×27日＋50000×R×32日＝18700 │
│R＝0.0042                                             │
│年息＝365×0.0042＝1.533 ，即153.3％                  │
└───────────────────────────┘
  (六)犯罪事實一(五)部分，被告辯稱約定9分利但尚未收取任何利
    息云云。然證人甲○○於偵查中結證稱：97年2月26日借款
    19萬元，為期一個月，被預扣20900元，開立三張支票（偵
    卷P.44），另佐以其中2張支票兌現明細及搜索扣押一張退
    票（偵卷P.23、74），應以證人甲○○所述為可信，被告辯
    稱尚未收取利息，無可採信。
  (七)借款人甲○○係因公司經營要周轉，急需用錢，自己卡債信
    用不良，臨時湊不出錢，而向被告地下錢莊借貸，分別於96
    年3月16日警訊筆錄，97年4月17日檢察官偵訊中具結證述明
    確，足徵證人甲○○均係身邊資金不足、經濟窘迫，卻又有
    急用之情形下，始向被告借錢，是證人甲○○於向被告等借
    貸當時，確係處於經濟上急迫之情況，亦堪認定。
  (八)犯罪事實一(二)汽車借款部分，按當舖業指依本法申請許可，
    專以經營質當為業之公司或商號；質當指持當人以動產為擔
    保，並交付於當舖業，向其借款、支付利息之行為；當舖業
    之年率，最高不得超過48％，當舖業法第3條第1款、第4款
    、第11條第2項分別定有明文；又當舖業除計收利息及倉棧
    費外，不得收取其他費用。前項倉棧費之最高額，不得超過
    收當金額5％，當舖業法第20條亦定有明文。次按當舖或其
    他以受質為營業者之質權即營業質權，依民法物權編施行法
    第14條規定，固無民法質權規定之適用，惟當舖既占有當戶
    為擔保債務之履行而移交之物品，於債務未受清償前得留置
    該物品，屆期當戶不取贖，當舖即取得該物品之所有權資以
    抵償，是營業質權自屬具擔保物權性質之特殊質權，以質物
    之占有為其權利存在之要件（最高法院86年度臺上字第1527
    號判決意旨可資參照）。可知，當舖業雖屬營業質權，仍以
    「占有質物」為其權利存在要件，苟非占有質物即無從成立
    營業質權，亦非屬當舖之營業範疇，自無從主張係依當鋪業
    法第11條第2項標準收取利息及依當鋪業法第20條收取倉棧
    費，而解免重利罪之刑責。被告於上述犯罪事實一(二)部分，
    借款人並未將車留在被告當鋪內，被告僅存行車執照及國民
    身分證影本，但隨即因借款人需使用車輛而將車輛交還借款
    人，並未占有質物，自無當鋪業法之適用，當更不發生得加
    收棧租及保險、手續及保管費用等所謂「倉棧費」之問題。
    因此，被告是否另有承租保管車輛之場所作為保管通財當舖
    收當車輛之用，即與本案無涉，被告當不得據此主張依當鋪
    業法向借款人收取倉棧費，被告竟仍假借質當名義加以收取
    ，顯係變相收取利息至明。
  (九)又所謂取得與原本顯不相當之重利，係指就原本利率、時期
    核算及參酌當地之經濟狀況，較之一般債務之利息，顯有特
    殊之超額者而言（最高法院27年上字第520號判例意旨參照
    ）。被告於犯罪事實一(一)(二)(三)(四)(五)分別向借款人甲○○分別
    收取年利率204.4%、108%、200.75%、153.3%、132%之利息
    ，以當今低利率時代，金融機構除少數貸款（如信用卡、現
    金卡等無擔保之短期）利率高於10%外（但均未逾20%），多
    數貸款利率均在10%以下，及一般民間貸款多為三分利（即
    月息3%）等公眾週知之現今經濟狀況及金融市場動態等情狀
    相較，被告等所收取之利息，顯較一般債務之利息有特殊之
    超額，核屬與原本顯不相當之重利，至堪確定。
  (十)此外，本案另有彰化縣政府營利事業登記證、借款人甲○○
    、其妻邱寶貴留存於被告當鋪之身分證影本等附卷可稽。綜
    上所述，被告辯解無從採信。被告乘甲○○借款人需錢孔急
    急迫之情狀，貸予金額，而取得與原本顯不相當之重利的事
    實，事證已臻明確，被告犯行均堪以認定，應依法論科。
三、論罪科刑：
  (一)按民間高利借貸每有於借貸之初支付本金時，先扣除利息者
    ，則應認貸款之人已取得利息（最高法院82年度臺上字第58
    34號判決意旨參照）。是核被告於犯罪事實一(一)(二)(三)(四)(五)所
    為，均係犯刑法第344條之重利罪。又被告先後所為五次重
    利犯行，係犯意各別、行為互殊，犯罪事實一(一)(二)雖係同日
    發生，但一個是支票擔保借款，另一是汽車擔保借款，並非
    同一事實，均應予分論併罰。
  (二)爰審酌：被告引曾有82年間一件傷害前科，素行尚可（參卷
    附臺灣高等法院被告前案紀錄表），暨被告犯罪之動機、目
    的、手段、智識程度及犯後未坦承過錯，未真誠悔悟，然自
    述已與被害人甲○○達成和解，暫緩催討上述犯罪事實(二)汽
    車貸款5萬元本金、犯罪事實一(五)跳票之7萬元本金等情，犯
    後態度雖然不佳，但未達惡劣程度等一切情狀，分別量處如
    附表所示之刑，及定應執行刑如主文，且均諭知易科罰金之
    折算標準。
  (三)再扣案之邱寶貴簽發之臺中商業銀行鹿港分行帳戶支票 (面
    額7萬元)1 張及退票理由單1張、汽車當票1張、典當借據收
    據1張、甲○○及邱寶貴身份證影本各1紙，為被告犯罪所用
    之物（僅退票理由單是犯罪所生之物），且為被告所有，爰
    依刑法第38條第1項第2、3款，在相關罪名下宣告沒收。另
    扣案車牌號碼3651-UD號自用小客貨車行車執照1紙，應發還
    被害人，故不宣告沒收。
四、適用之法律：
  (一)刑事訴訟法第299條第1項前段。
  (二)刑法第344條、第51條第5款、第41條第1項前段、第2項、第
    38條第1項第2、3款，刑法施行法第1條之1第1項、第2項前
    段。
本案經檢察官王元郁到庭執行職務。
中    華    民    國    98    年    3     月    31    日
                  刑事第四庭          法  官   葉明松
以上正本證明與原本無異。
如不服本判決，應於判決送達後10日內，向本院提出上訴書狀，
上訴書狀應「敘述具體上訴理由」，並按他造當事人之人數附繕
本。「切勿逕送上級法院」。
告訴人或被害人對於判決如有不服具備理由請求檢察官上訴者，
其上訴期間之計算係以檢察官收受判決正本之日期為準。
中    華    民    國    98    年    3     月    31    日
                                      書記官   施秀青
附錄本案論罪科刑法條全文：
中華民國刑法第344條
（重利罪）
乘他人急迫、輕率或無經驗貸以金錢或其他物品，而取得與原本
顯不相當之重利者，處1 年以下有期徒刑、拘役或科或併科1千
元以下罰金。
 附表：
┌───┬──────────────────────┐
│對應犯│宣告刑主文                                  │
│罪事實│                                            │
├───┼──────────────────────┤
│一(一)  │乙○○乘他人急迫貸以金錢，而取得與原本顯不相│
│      │當之重利，處有期徒刑貳月，如易科罰金，以新臺│
│      │幣壹仟元折算壹日。                          │
│      │扣案甲○○及邱寶貴身份證影本各壹紙沒收之。  │
├───┼──────────────────────┤
│一(二)  │乙○○乘他人急迫貸以金錢，而取得與原本顯不相│
│      │當之重利，處有期徒刑貳月，如易科罰金，以新臺│
│      │幣壹仟元折算壹日。                          │
│      │扣案之汽車當票壹張、典當借據收據壹張、甲○○│
│      │及邱寶貴身份證影本各壹紙沒收之。            │
├───┼──────────────────────┤
│一(三)  │乙○○乘他人急迫貸以金錢，而取得與原本顯不相│
│      │當之重利，處有期徒刑貳月，如易科罰金，以新臺│
│      │幣壹仟元折算壹日。                          │
│      │扣案甲○○及邱寶貴身份證影本各壹紙沒收之。  │
├───┼──────────────────────┤
│一(四)  │乙○○乘他人急迫貸以金錢，而取得與原本顯不相│
│      │當之重利，處有期徒刑貳月，如易科罰金，以新臺│
│      │幣壹仟元折算壹日。                          │
│      │扣案甲○○及邱寶貴身份證影本各壹紙沒收之。  │
├───┼──────────────────────┤
│一(五)  │乙○○乘他人急迫貸以金錢，而取得與原本顯不相│
│      │當之重利，處有期徒刑貳月，如易科罰金，以新臺│
│      │幣壹仟元折算壹日。                          │
│      │扣案甲○○及邱寶貴身份證影本各壹紙、邱寶貴簽│
│      │發之臺中商業銀行鹿港分行帳戶支票 (面額新台幣│
│      │柒萬元)壹張、退票理由單壹張，均沒收之。     │
└───┴──────────────────────┘


司法院資訊處製作；財團法人民間司法改革基金會備份。
